【裁判字號】    97,消債更,1391
【裁判日期】    980320
【裁判案由】    聲請更生程序
【裁判全文】
臺灣高雄地方法院民事裁定          97年度消債更字第1391號
聲  請  人  甲○○
上列當事人因消費者債務清理事件聲請更生，本院裁定如下：
    主  文
聲請駁回。
本院於民國九十八年二月十一日所為之九十七年度消債更字第一
三九一號保全處分裁定，應予撤銷。
聲請費用由聲請人負擔。
    理      由
一、聲請意旨略以：聲請人前未曾依「中華民國銀行公會會員辦
    理消費金融案件無擔保債務協商機制」請求共同協商債務清
    償方案，後於消費者債務清理條例施行後，乃向最大債權金
    融機構即台新國際商業銀行（下稱台新銀行）請求協商而於
    民國97年7 月23日經通知未成立，而聲請人對金融機構所負
    之債務計達新臺幣（下同）4,956,195 元（其中無擔保債務
    1,717,195 元），此外，聲請人另負有一筆具最高限額抵押
    權擔保之民間債務140 萬元，惟聲請人每月所得於扣除個人
    必要生活費用，以及與配偶共同分擔之房屋貸款、扶養養母
    費用及民間債權之利息後業幾無法維生而已不能清償債務，
    而聲請人所負無擔保或無優先權之債務總額並未逾1,200 萬
    元，復未經法院裁定開始清算程序或宣告破產，爰依法聲請
    更生等語。
二、按「為使負債務之消費者得依本條例所定程序清理其債務，
    以調整其與債權人及其他利害關係人之權利義務關係，保障
    債權人之公平受償，謀求消費者經濟生活之更生及社會經濟
    之健全發展，特制定本條例。」、「債務人不能清償債務或
    有不能清償之虞者，得依本條例所定更生或清算程序，清理
    其債務」，消費者債務清理條例第3 條定有明文，是消費者
    債務清理條例之立法，其中心思想乃認陷於經濟上困境之消
    費者若任其於惡性循環之債務窘境中自生自滅，其將衍生嚴
    重之社會問題，致難以維持安定之社會經濟秩序，故有予之
    分別情形依更生或清算之程序清理其債務之必要，藉以妥適
    調整其與各相關債權人等間之權利義務關係，以謀求消費者
    經濟生活之更生機會，從而健全社會經濟發展，惟私法上之
    債之關係，係以當事人間之信賴關係為基礎，為社會經濟組
    織之重要支柱，故當事人於以法律行為追求自己之利益之際
    ，亦應顧及對方之利益，並考量債權債務在社會上之作用，
    本於誠實及信用之原則，行使其債權及履行其債務，故債務
    人之消費者欲以上開條例為其所負義務之調整者，自應本於
    誠信原則之本旨，僅在其不能清償債務或有不能清償之虞而
    使其陷於經濟上之困境時始得准許之，以避免其藉此善意之
    立法而惡意圖謀減免債務，致使社會陷於道德之危險，並因
    此使信用緊縮而造成社會經濟之動盪。又按就更生或清算之
    聲請為裁定前以裁定所為之保全處分，法院於駁回更生或清
    算之聲請或認為必要時，得依利害關係人之聲請或依職權變
    更或撤銷之，同條例第19條第3 項亦有明定。
三、聲請人主張其現積欠金融機構債權人共計4,956,195 元之債
    務，而其於前業向最大債權金融機構台新銀行請求共同協商
    債務清償方案，惟於97年7 月23日業經該銀行通知不成立乙
    節，此有聲請人提出之債權清冊、財團法人金融聯合徵信中
    心當事人查詢個人資料回覆書、前置協商不成立通知書等件
    在卷可稽（見本院卷第8 至10、20至25、29頁），則依前揭
    條文之規定及說明，其自應有不能清償債務或有不能清償之
    虞，且此情形業使其陷於經濟上之困境時，法院始須准之進
    行更生或清算。
四、本件聲請人主張其現係於其配偶經營之小籠包攤販工作而為
    未從事營業活動之消費者，每月約4 萬元之收入，而其現已
    無力償還債務等語為本件更生之聲請，並提出財產及收入狀
    況說明書、綜合所得稅各類所得資料清單、財產歸屬資料清
    單、財團法人金融聯合徵信中心當事人查詢個人資料回覆書
    、活期儲蓄存款存摺明細等件（見本院卷第11至13、26至28
    、20至25、36至40頁）為證，而查：
  (1)聲請人於95、96年度無任何所得之申報，其名下有1 房1 地
    （第一順位抵押為4,800,000 元，第二順位抵押為1,200,00
    0 元）及現已逾10年而無甚價值（83年出廠）之福特六和汽
    車1 輛。聲請人自承其於配偶經營之小籠包攤販工作每月約
    有4 萬元收入，除提出前置協商收入切結書外，並無任何單
    據可資證明，經核其聲請人95、96年之財政部高雄市國稅局
    綜合所得稅各類所得資料清單，均未載有任何所得項目，是
    聲請人自承其每月薪資有4 萬元，然其收入狀況並非從上開
    95、96年綜合所得稅清單可資證明。又聲請人主張其配偶吳
    蕭瑞華經營小籠包餐飲攤販，收入並不穩定，惟未說明其每
    月收入，僅表示除吳蕭瑞華經營之攤位租金每月約6,308 元
    由吳蕭瑞華獨立支付外，聲請人家庭生活必要開支每月約10
    萬元，由聲請人與其配偶各分擔1/2 ，足見其配偶之收入應
    大於聲請人自承之每月4 萬元收入，而本院依職權調取吳蕭
    瑞華之稅務電子閘門財產所得調件明細表（見本院卷第119
    頁）核閱結果，其96年度營利所得僅40,320元，名下查無其
    他財產，是其收入狀況並無法由所得稅申報資料中證明，然
    本院經調查後並無證據顯示聲請人及其配偶之收入有隱匿或
    短報情形，故聲請人自承其每月約4 萬元工作收入，其家庭
    必要支出大部分由其夫妻各分擔二分之一之主張，尚非不可
    採信。
  (2)又聲請人主張其每月須支出個人之膳食費5,100 元、交通油
    資1,136 元，以及共同與其配偶各負擔包括管理費650 元、
    水電瓦斯費1,870 元、電信通訊費858 元、稅賦2,014 元（
    房屋稅774 元、地價稅247 元、牌照稅593 元及燃料稅400
    元）、強制保險費（農保、健保）1,002 元等家庭日常生活
    必要支出費用約共6,394 元之二分之一，即3,197 元，合計
    共9,433 元，並提出97年度日常生活必要支出明細表、水費
    通知及收據、電費收據、石油氣委託金融機構代繳對帳單、
    油資統一發票、中華電信轉帳代繳收據、房屋稅繳款書、地
    價稅繳款書、管理費繳費憑單、汽車燃料使用費繳納通知書
    、牌照稅繳款書、農民保險基本資料、攤位租金收據（聲請
    人稱由其配偶獨立繳交）等件為證（本院卷第17至18、41至
    54 頁） ，惟聲請人並未提出全部基本生活開銷憑證，尚難
    遽認其主張為真，何況消費者債務清理條例之立法目的，乃
    為期能迅速清理消費者之債務，保障其生存權，並兼顧債權
    人之利益，而達維持經濟秩序及安定社會之效，而非在使債
    務人恣意消費所造成之債務，轉嫁予債權人負擔。為避免債
    務人與債權人達成清償協議後，仍為鉅額消費或作奢侈性、
    浪費性之商品或服務消費，而濫用更生或清算程序以規避其
    應負擔之償還責任，法院於審查聲請人每月必要生活支出時
    ，自應以能維持個人人格生存之必要費用為限。本院考量生
    活費用支出單據之收集本屬不易，且參酌聲請人居住於高雄
    市，依內政部於96年9 月6 日以台內社字第0960139439號公
    告之97年度高雄市低收入戶最低生活費，每人每月10,991元
    ，係按照政府公布最近1 年平均每人消費支出（包含食品費
    、衣著鞋襪費、房租水電費、家居管理費、醫療保健費、交
    通通訊費、娛樂教育費及雜項支出）60％訂定，已足以維持
    個人人格生存，認聲請人之每月必要生活費用（包含食、衣
    、住、行、強制性保險等）應以上開數額即10,991元為上限
    ，而聲請人主張其每月基本生活必要支出約計9,433 元，尚
    較上開97年度高雄市最低生活費每月10,991元之標準為低，
    應屬可採；至聲請人提出其及其配偶吳蕭瑞華為要保人，被
    保險人為聲請人之人壽保險保險單、續次保費送金單及保險
    費繳納證明等件為證（見本院卷第70、76至81頁），主張每
    年需支出商業保險保費約41,553元，惟上開聲請人所主張每
    年需支出人壽保險保費係屬儲蓄險性質，聲請人自不得一邊
    儲蓄自己及其親屬之資力而一邊拒絕清償已負債務以為更生
    ，此部分費用支出自不得列為必要支出範圍。
  (3)另聲請人主張其養母吳瑞英（12年5 月25日生）現安置於老
    人養護中心每月安養費用支出18,000元，此經聲請人提出高
    雄私立天誠老人養護中心開立安養費免用統一發票收據附卷
    為證（見本院卷第55、83頁），本院依職權調取吳瑞英之稅
    務電子閘門財產所得調件明細表（見本院卷第109 頁）核閱
    結果，其96年度查無所得，名下亦無財產，並參酌其現85歲
    高齡，足認其已不能維持生活且無謀生能力而有受扶養之必
    要，聲請人所稱其養母吳瑞英需在安養中心接受長期照護一
    節，尚非全無可採，而安養中心之照護費用並無全民健康保
    險給付，而全部應自己付費，聲請人既為其養母吳瑞英之扶
    養義務人，自有負擔其養母此部分支出之義務，此部分支出
    聲請人主張共同與其配偶各負擔二分之一，即聲請人每月負
    擔養母之安養費9,000 元，應屬可採，加計聲請人另提出其
    養母97年6 月間之住院健保基本部分負擔收據明細表（見本
    院卷第82頁），主張其支出其養母醫療費用每月約382 元，
    則聲請人每月支出其養母之扶養費用約達9,382 元。
  (4)至聲請人雖謂每月尚須另與其配偶共同負擔民間債務140 萬
    元之利息4 萬元（每人負擔2 萬元）云云，並提出97年2 月
    18日設定登記之第2 順位最高限額120 萬元抵押權擔保之建
    物登記第一類謄本、土地登記第一類謄本、本票2 紙等件為
    證（見本院卷第31至35、73頁），然均未能提出該等款項之
    交付、每月償還利息之證明，且聲請人先於聲請本件更生時
    稱其於97年2 月暫時停止銀行卡債之繳款，把房子抵押給民
    間債權人乙○○借款120 萬元，5 分利，先還付房貸、生活
    費、養母安養醫療費用，並償還乙○○每月4 萬元，計每月
    家庭支出約10萬元（見本院卷14頁），嗣97年9 月19日補正
    陳報係97年2 月18日借110 萬元，同年5 月15日又借30萬元
    共140 萬元，利息5 分利，前後均拿現金給聲請人，聲請人
    迄今只還利息每月4 萬元（與配偶分擔），也是拿現金給付
    ，故均無法提出給付證明云云，前後借款金額並不相符，且
    借款金額大於最高限額抵押權擔保範圍，其借得140 萬元後
    ，除支付所謂每月約10萬元之家庭支出後，剩餘款項未見存
    入銀行金融機構（無相關存提款明細資料），亦未見其用以
    清償97年2 月暫時停止繳納之銀行信用卡債務，所述前後矛
    盾且顯與常情不符。且若此筆債務利息以5 分利計算，每月
    利息即應非僅4 萬元，故是否有確有此等債務存在，並非無
    疑。縱認聲請人主張其每月支出此筆民間債務之利息2 萬元
    為真，然所謂必要支出係指包括膳食、衣服、教育、交通、
    醫療、稅賦開支、全民健保、勞保、農保、漁保、公保、學
    生平安保險或其他支出在內之所有必要支出數額，且按債務
    人之財產及薪資為所有債權之總擔保，故為確保各債權人公
    平受償，實不應獨厚任何一特定債權人，是本件聲請人應不
    得將其每月償還民間貸款利息2 萬元部分列入其必要支出，
    以符合消費者債務清理條例兼顧保障債權人公平受償及重建
    復甦債務人經濟生活之立法目的。
  (5)再者，聲請人主張其名下尚有供自住之房、地一戶（坐落高
    雄市○○區○○段二小段1100地號土地應有部分萬分之285
    及其上之建物建號21557 號房屋權利範圍全部暨共同使用部
    分建號21589 號權利範圍500 分之7 ，門牌號碼高雄市○○
    區○○街14號建物，下稱系爭房地），並尚有系爭房地抵押
    貸款3,257,000 元，每月需繳納本息約17,266元，亦由聲請
    人與其配偶共同負擔各二分之一，即聲請人需負擔8,633 元
    ，加計上開聲請人每月應負擔之個人、家庭生活費用及養母
    扶養費用等必要支出，聲請人每月之必要生活支出共計27,4
    48元（9,433 ＋9,382 ＋8,633 ＝27,448）。又按聲請人所
    有之資產既為其債務之總擔保，在聲請人積欠龐大債務之情
    形下，其全部資產自應以優先清償其所積欠之債務方符事理
    之平。查系爭房地現由本院以97年司執字第79632 號進行強
    制執行程序中，參酌卷附本院民事執行處98年1 月14日雄院
    高97司執地字第79632 號通知函文所載，系爭房地之價值，
    土地部分經核定最低拍賣價格為2,850,000 元，建物（含上
    述共同使用部分）則為4,650,000 元，即合計最低拍賣價格
    為7,500,000 元（見本院卷第131 頁至133 頁）。惟聲請人
    自承包含有擔保債權在內之債務總額為4,956,195 元，加上
    聲請人前述之民間債務140 萬元，總債務為6,356,195 元，
    則依上開資料，即可見聲請人所有之不動產資產價值實際上
    已高於負債金額。縱考量系爭房地在無人應買之情形下，將
    進行減價拍賣，然查本院民事執行處前揭執行事件系爭房地
    之拍賣底價為第一次拍賣底價，如欲進行第一次減價拍賣（
    即第二次拍賣），依強制執行法第91條第2 項規定，其拍賣
    底價由執行法院酌減之，且酌減數額不得逾20％，准此計算
    ，其第二次拍賣之底價最低可能為600 萬元（即750 萬元×
    80 ％ ＝600 萬元），若仍無人應買而欲進行第二次減價拍
    賣（即第三次拍賣），依強制執行法第92條後段規定，其拍
    賣底價由執行法院酌減之，且不得逾減定之拍賣最低底價額
    百分之20，准此計算，其第三次拍賣之底價最低可能為480
    萬元（即600 萬元×80％＝480 萬元），是系爭房地若經第
    二次或第三次拍賣始拍定變價所得用以償債，聲請人之實際
    債務金額將分別減至356,195 元或1,556,195 元。而系爭房
    屋若遭拍定賣出，聲請人須另再租屋居住，其因此所生租金
    固屬生活必要費用，然此得由上開聲請人所主張每月需與其
    配偶分擔各支出之房貸本息8,633 元、房屋稅774 元、地價
    稅247 元等共約近萬元加以支應，加計聲請人所提上開必要
    開銷，實已逾越上開97年度高雄市最低生活費每月10,991元
    之標準。則以聲請人自承之每月收入4 萬元扣除每月必要支
    出27,448元，每月尚餘約1 萬2 千餘元可供支配清償債務，
    以上開負債餘額356,195 元或1,556,195 元計算，在現之銀
    行公會原同意得另為協商並不計利息之情形下，其得清償完
    畢之時程約2 年餘或10年餘，以聲請人53歲之年齡，距離法
    定退休年齡尚有10餘年，全部債務清償完畢非無可能，是聲
    請人客觀上並無不能清償債務之情形存在，應可認定。此外
    ，聲請人雖於本件聲請時（97年9 月9 日）即具狀陳明：其
    有不能清償之情事云云，然觀諸聲請人所提其本人之保險資
    料（見本院卷第70、76至81頁），聲請人及其配偶目前為其
    自身及聲請人投保之商業保險，年繳保費約為41,553元，即
    使由聲請人為要保人為己投保商業保險之部分，每年之保險
    費亦達18,027元，已如上述，則果聲請人係全無資力之人，
    何以在聲請人目前負債累累之情形下，仍願每年花費約18,0
    00元至41,553元左右投保商業保險？足見聲請人在客觀上是
    否全無資力清償，非無研求之餘地，自不得認其已有不能償
    債務或有不能清償之虞之情事。
五、綜上所述，本件聲請人依其現有資產及收入狀況，扣除生活
    必要費用後，尚難謂有不能清償債務或有不能清償之虞，應
    屬聲請更生之要件不備，且又無從補正，依首揭條文之意旨
    ，自應駁回其更生之聲請。
六、本件更生之聲請既應予駁回，原保全處分已無必要，本院並
    依職權撤銷本院98年2 月11日所為准許保全處分之裁定，爰
    併予裁定如主文。
中    華    民    國    98    年    3     月    20    日
              民事庭     法   官    郭宜芳
上為正本係照原本作成。
如不服本裁定，應於裁定送達後10日內，以書狀向本院提出抗告
，並繳納抗告費新臺幣1,000 元。
中    華    民    國    98    年    3     月    20    日
                          書記官    王聖源


司法院資訊處製作；財團法人民間司法改革基金會備份。
